臺灣高雄地方法院刑事判決　　　　　　 100年度易字第1123號
公　訴　人　臺灣高雄地方法院檢察署檢察官
被　　　告　陳惠萍
　　　　　　陳世弘
上列被告因傷害案件，經檢察官提起公訴（100 年度偵字第2661
號），本院判決如下：
    主  文
陳惠萍、陳世弘均無罪。
    理  由
一、(一)公訴意旨略以：被告陳惠萍、陳世弘係姊弟，緣其二人
    之姐陳榆蓁與李政輝、李政輝之母李楊貴鳳於民國（下同）
    98年9月12日上午5時20分許，在高雄市○○區○○路852巷
    口即正興國中旁之果菜市場，因擺設攤位發生糾紛致互為傷
    害行為。陳榆蓁之男友劉嘉祥嗣知上情後，於同日上午7時
    30  分許，至該果菜市場，基於傷害之犯意，先持竹子毆打
    李政輝、李楊貴鳳。（陳榆蓁經本院以99年度易字第233號
    判處拘役40日、李政輝判處應執行拘役90日、李楊貴鳳判處
    拘役30日、劉家祥處有期徒刑3月，均經臺灣高等法院高雄
    分院以100年度上易字第125號判決駁回上訴確定）。陳惠
    萍駕駛車牌號碼4360-FB號自用小客車與陳世弘先後至該處
    ，見劉嘉祥正與李政輝、李楊貴鳳扭打，遂與劉嘉祥共同基
    於傷害之犯意聯絡，分別由劉嘉祥持竹子；陳惠萍、陳世弘
    則徒手共同毆打李政輝與李楊貴鳳，致李政輝受有頭部外傷
    、後腦部頭皮挫裂傷2處共約4公分、左腰部與左手肘挫傷及
    擦傷之傷害，李楊貴鳳受有右前臂挫傷並瘀青4×2公分之傷
    害，另因附近民眾報警，經警方派員到場處理，始查知上情
    等詞，因認被告陳惠萍、陳世弘均涉犯刑法第277條第1項之
    傷害罪嫌。
  (二)檢察官認為被告涉犯上開罪嫌，係以：上開犯罪事實，業經
    證人即告訴人李政輝、李楊貴鳳於檢察事務官詢問時及偵查
    中指訴歷歷，核與證人吳德發於臺灣高雄地方法院99年度易
    字第233 號案件審理中證述情節大致相符，並有高雄醫學大
    學附設中和紀念醫院診字第980912059 號、診字第98091206
    4號診斷證明書各1份在卷可佐為其論據。
二、訊據被告陳惠萍、陳世弘二人均堅決否認有為上揭檢察官起
    訴之犯行，(一)被告陳惠萍辯稱：那天伊在旗山區的山區，接
    到劉嘉祥的電話說伊姐姐陳榆蓁在菜市場被打，伊就趕到菜
    市場，看到伊姪子柯儒並予詢問，柯儒說陳榆蓁在醫院
    驗傷，伊看到李政輝與劉嘉祥在拉扯，就叫劉嘉祥不要過去
    碰李政輝，伊沒有出手毆打李政輝母子，只有把劉嘉祥拉開
    ，連碰都沒有碰到他們母子等語。(二)被告陳世弘則辯稱：伊
    到場時，陳榆蓁已經去醫院驗傷了，只有伊姪子在那邊，警
    察也已經採驗過，到場看到李政輝、劉嘉祥在那邊爭論，伊
    那時在旁邊幫忙收攤子，順便問隔壁攤子事發的狀況，在收
    攤子的時候就有聽到打架的聲音，伊回過頭看到劉嘉祥、李
    政輝已經打在一起，伊並沒有靠近他們等語。
三、按檢察官就被告犯罪事實，應負舉證責任，並指出證明之
    方法；又犯罪事實應依證據認定之，無證據不得推定其犯罪
    事實；而不能證明被告犯罪者，應諭知無罪之判決，刑事訴
    訟法第161 條第1 項、第154 條第2 項、第301 條第1 項分
    別定有明文。又事實之認定，應憑證據，如未能發現相當
    證據，或證據不足以證明，自不能以推測或擬制之方法，為
    裁判基礎；所謂證據，係指足以認定被告確有犯罪行為之積
    極證據而言，該項證據自須適合於被告犯罪事實之認定，始
    得採為斷罪資料。苟積極證據不足為不利於被告事實之認定
    時，即應為有利於被告之認定，更不必有何有利之證據；且
    認定犯罪事實所憑之證據，雖不以直接證據為限，間接證據
    亦包括在內，然而無論直接證據或間接證據，其為訴訟上之
    證明，須於通常一般人均不致有所懷疑，而得確信其為真實
    之程度者，始得據為有罪之認定，倘其證明尚未達到此一程
    度，而有合理之懷疑存在而無從使事實審法院得有罪之確信
    時，即應由法院為諭知被告無罪之判決（最高法院76年臺上
    字第4986號、40年臺上字第86號、30年上字第816 號、29
    年上字第3105號判例意旨參照）。
四、告訴效力及證據能力之說明
  (一)按「告訴乃論之罪，對於共犯之一人告訴或撤回告訴者，
    其效力及於其他共犯」此為刑事訴訟法第239 條前段所明定
    。其中告訴效力之所以及於其他人，乃以其間具有共犯之關
    係。其是否具有共犯關係，應以告訴時為準，與告訴人之告
    訴範圍無關。是本案檢察官既以被告陳惠萍與陳世弘與另
    案判決確定之劉嘉祥具有共犯關係，參照前揭說明，則告訴
    人李政輝、李楊貴鳳於98年9 月12日於高雄市政府警察局三
    民第二分局製作筆錄對劉嘉祥提出告訴之效力，自已及於被
    告陳惠萍與陳世弘，自無所謂逾越告訴期間之疑慮，至起訴
    書所載告訴人於99年5 月25日對被告二人提出傷害告訴之行
    為，則屬重複告訴，自不因而影響前揭告訴之效力。
  (二)按犯罪事實應依證據認定之，無證據不得認定犯罪事實；
    有罪之判決書應於理由內記載認定犯罪事實所憑之證據及其
    認定之理由。刑事訴訟法第154 條第2 項及第310 條第1 款
    分別定有明文。犯罪事實之認定，係據以確定具體的刑罰
    權之基礎，自須經嚴格之證明，故其所憑之證據不僅應具有
    證據能力，且須經合法之調查程序，否則即不得作為有罪認
    定之依據。倘法院審理之結果，認為不能證明被告犯罪，而
    為無罪之諭知，即無前揭第154 條第2 項所謂「應依證據認
    定」之犯罪事實之存在。因此，同法第308 條前段規定，無
    罪之判決書只須記載主文及理由。而其理由之論敘，僅須與
    卷存證據資料相符，且與經驗法則、論理法則無違即可，所
    使用之證據亦不以具有證據能力者為限，即使不具證據能力
    之傳聞證據，亦非不得資為彈劾證據使用。故無罪之判決書
    ，就傳聞證據是否例外具有證據能力，本無須於理由內論敘
    說明（最高法院100 年度台上字第2980號判決同此意旨），
    合先敘明。
五、本院得心證理由
  (一)告訴人李政輝及李楊貴鳳係自99年12月16日於檢查事務官詢
    問時，陳稱係當時在庭之被告陳惠萍與陳世弘與劉祥共同為
    本案起訴之傷害行為（見99他2329號卷頁63），惟其二人以
    證人身分所為證述仍有下列與其他證據不合之處：就告訴
    人李政輝受傷情節：(1)證人李政輝於本院審理時具結證稱：
    「那天是劉嘉祥拿竹子從後面敲打我後腦，我母親見狀去攔
    不及，劉嘉祥就打我母親，之後被告二人來，就用拳頭、腳
    打我，我不知道被告是怎麼打我的，因為我閃躲都來不及了
    。我不知道打了多久，之後吳德發來制止。...劉嘉祥要踢
    我母親的胸口，結果他自己跌倒受傷的」等語（見本院卷頁
    30、33），固同與其之前於本院另案審理時具結證述及偵查
    中所述情節（見99易233號影卷頁45-49、99他23  29號卷頁
    66、100偵2661號卷頁20）；(2)證人李楊貴鳳於本院審理時
    具結證稱：「你（指被告陳惠萍）罵完之後，就跟劉嘉祥過
    來，劉嘉祥用竹子打，你和陳世弘就拳打腳踢。」等語（見
    本院卷頁36），亦同與其之前所述（見99他2329號卷頁63、
    65、100偵2661號卷頁37）；(3)證人吳德發於本院另案審理
    時具結證述：「（問：7點半左右，你是否有看到李政輝被
    打？）他的攤子在我旁邊，我有看到三個男人在打他，陳榆
    蓁當時站在旁邊。警察到場時，陳榆蓁等人還在場。據我所
    知，7點多那次，後來警察有到場，叫他們先去擦藥，李政
    輝被三個人打的時候，我有阻止對方叫他們不要打了，一開
    始，那三個男人先叫囂，之後就拿竹子打李政輝。當時李政
    輝蹲在地上在整理擺攤的東西，那三個男人拿竹子打李政輝
    的頭，另外二個人徒手打李政輝，（問：李政輝被打當時姿
    勢？）他蹲在那邊被打。（問：警察到場時，陳榆蓁等人是
    否還在場？）是。（問：警察到場時，那三個男人是否還在
    場？）跑了，剩下陳榆蓁在那邊。（問：你稱你有看到有三
    個男人，那三個男人到場的順序？）他們是同時到場。（問
    ：你是否有看到那三個男人拿竹子打李政輝？）是。只有一
    個男人打李政輝。他是陳榆蓁的男朋友。我看到的是早上7
    點多那次，他們（指劉嘉祥與李政輝、李楊貴鳳）沒有發生
    口角，劉嘉祥直接拿竹子就打李政輝，他蹲在地上準備擺攤
    。（問：李政輝是否有看到劉嘉祥？）他知道劉嘉祥來了。
    劉嘉祥從李政輝背後打他，打李政輝的頭部，另外二位男人
    對李政輝拳腳打踢。（問：李政輝是否有還手？）警察到場
    之前，李政輝都沒有還手，手上也沒有拿棍子，我在旁邊有
    阻止對方毆打李政輝。（問：毆打李政輝的那四位男人是否
    有受傷？）沒有，他們打人怎麼會受傷。」等語（見99易
    233號影卷頁59背-61），則上揭證人李政輝、李楊貴鳳、吳
    德發所述證人李政輝受傷情節，係遭劉嘉祥持竹棍毆打頭部
    後，再遭被告二人與劉嘉祥施以拳打腳踢，李政輝並未毆打
    劉嘉祥。(4)然其中(甲)證人吳德發所證述被告二人與劉嘉祥同
    時到場乙節與檢察官起訴意旨不同，且就警察到場時被告二
    人是否仍在場之情節亦前後不一；(乙)復依劉嘉祥診斷證明書
    所載「顏面挫傷、胸壁挫傷、右食指與右手肘挫傷及擦傷、
    腹部挫傷。該員據述因遭人毆打致傷，於98年9月12日至本
    院急診施行檢查與傷口處置並於當日出院」等詞（見高市警
    三二分偵字第0980028077號卷頁21）及高雄醫學大學附設中
    和紀念醫院函附劉嘉祥之病歷（見99易233號影卷頁81-87
    ）資料顯然與證人李政輝前述係劉嘉祥自己跌倒受傷所可能
    導致之傷勢不合，核以證人李政輝所受傷勢係「頭度外傷、
    後腦部頭皮挫裂傷兩處，共約四公分，左腰部與左手肘挫傷
    及擦傷」（見高市警三二分偵字第0980028077號卷頁18  ）
    ，則李政輝受劉嘉祥自後持竹棍毆打頭部後，顯未陷入昏迷
    ，以李政輝甫與陳榆蓁發生爭執之歷程，當會起身反擊，自
    堪認劉嘉祥上揭傷勢應係與李政輝互相毆打所致，則證人李
    楊貴鳳、吳德發所述李政輝並未毆打劉嘉祥等詞，顯然係避
    重就輕，有意迴護李政輝；(丙)再以陳榆蓁當時是否在場乙節
    ，證人李政輝前揭於本院另案審理時具結證稱：當時她（指
    陳榆蓁）在旁邊，在她的攤位那裡，當時陳榆蓁距離伊差不
    多是法庭的寬度（經當庭測量約7公尺），（問：所以當天
    早上7點多你被打時，陳榆蓁只是在旁邊看，她沒有參與？
    ）是的等語（見99易233號影卷頁46背、49）及前揭證人吳
    德發所證述當時陳榆蓁仍在場等詞，均與陳榆蓁診斷證明書
    所載自98年9月12日6時29分至98年9月12日7時50分在高雄醫
    學大學附設中和紀念醫院急診就診等詞（見高市警三二分偵
    字第0980028077號卷頁20背）不合，雖告訴人李政輝就此以
    李楊貴鳳之診斷證明書所載「自98年9月12日5時46分至98
    年9月12日10時0分在本院及診就診」之時間記載亦與真實不
    合之情形，表示上揭診斷證明書所載時間亦非準確之意見，
    然對照高雄醫學大學附設中和紀念醫院函附陳榆蓁及李楊貴
    鳳之病歷資料（見99易233號影卷頁76-81、88-91）可知，
    李楊貴鳳之病歷資料有勾選「未完成治療離院」之情形，其
    急診處理單亦記載「6：30病人打完破傷風後便自行離開未
    告知醫護人員故宣逃院。8：30病人自行返回ER」等詞，對
    照陳榆蓁之病歷資料則不僅未勾選「未完成治療離院」，其
    病歷資料亦有記載於7：20經醫師診斷，7：33經醫師處方，
    7：40經護理評估記錄之情形，堪認陳榆蓁於系爭劉嘉祥與
    告訴人衝突發生當時確不在場，並無證人李政輝與吳德發所
    述陳榆蓁在場旁觀，於警察到場時在場之情形，則以前揭證
    人李政輝所述發生地點與攤位距離，陳榆蓁當時是否在場之
    事實，與證人李政輝、李楊貴鳳、吳德發所證述前揭被告二
    人傷害李政輝之情節，具有客觀情境之整體構成關係，並非
    證人李政輝、李楊貴鳳與吳德發所能見及之範圍外事項，亦
    即證人李政輝、李楊貴鳳、吳德發既能見得被告二人毆打李
    政輝即得望見陳榆蓁是否在場而知悉之事項，證人李政輝、
    吳德發所為上揭與事實不合之證述即係別有用意，刻意為之
    ，證人李楊貴鳳於本院審理時雖具結證稱：伊（應係指李政
    輝）被打得頭破血流，陳榆蓁有無在場伊不知道等語（見本
    院卷頁36）亦偏屬有意迴避；(丁)是就告訴人李政輝受傷情節
    ，尚難以李政輝、李楊貴鳳與吳德發之證詞即得認定被告二
    人確有參與劉嘉祥毆打李政輝之事實；就告訴人李楊貴鳳
    受傷情節：(1)證人即告訴人李楊貴鳳(甲)於警詢稱：「（問：
    你與劉嘉祥是如何發生糾紛引起鬥毆事件？）是在98年9 月
    12日7時30分左右在覺民路852巷口（正興國中圍牆旁）當時
    我與我兒子李政輝正在擺攤的時候，我見到劉嘉祥用竹子打
    我兒子的時候，我要過去擋住他以免我兒子被打，當時他也
    有用竹子打我的右手造成我左前臂割裂傷5公分及右前臂挫
    傷併淤青4×2公分」等詞（見高市警三二分偵字第09
    80028077號卷頁8）；(乙)於本院另案審理時具結證稱「我手
    部的淤青是劉嘉祥及另外二位男人打的，我手上的刀傷是陳
    榆蓁造成的」等語（見99易233號影卷頁65）；(丙)於偵查中
    陳稱「劉嘉祥先拿竹條打李政輝的背部，後來我就過去幫李
    政輝，被告又加入，被告2人沒有拿東西，太多隻手打我，
    我也不知道那個部位是誰打的」等語（見100偵2661號卷頁
    20）；(丁)於本院審理時具結證稱：「你（指被告陳惠萍）罵
    完之後，就跟劉嘉祥過來，劉嘉祥用竹子打，你和陳世弘就
    拳打腳踢。」等語（見本院卷頁36）；(2)證人李政輝於(甲)本
    院另案審理具結證稱「我母親身上淤青的傷是第二次劉嘉祥
    與他的兩位朋友打的。...我母親被劉嘉祥踹了一下就立刻
    倒在地上，要如何反擊，也無法反擊。（問：當天劉嘉祥是
    否有打你母親？）有，他用腳踹了我母親的腹部一下，我母
    親就立刻倒地。總共有三人打我們，但我不知道是否有打到
    我母親，我只知道劉嘉祥踹了我母親一下。...劉嘉祥打我
    之後，我的頭部一直流血，我立刻回過頭，他們就過來一直
    打，我母親也被踹」等語（見99易233號影卷頁46、48背）
    、(乙)於偵查中陳稱「當時我蹲在地上擺攤位，劉嘉祥從後面
    衝過來，我媽媽見狀就來阻擋，被告2人是徒手打我，對我
    拳打腳踢，大多人在打我，我不知道那個部位是那個人打的
    」等語（見100偵2661號卷頁20）；(丙)於本院審理時具結證
    稱：「那天是劉嘉祥拿竹子從後面敲打我後腦，我母親見狀
    去攔不及，劉嘉祥就打我母親，之後被告二人來，就用拳頭
    、腳打我，我不知道被告是怎麼打我的，因為我閃躲都來不
    及了」等語（見本院卷頁30）；(3)證人吳德發於本院另案審
    理時具結證稱：「（問：李楊貴鳳是否有被打？）有，她為
    了維護李政輝，也有被打，只有那三個男人有出手，陳榆蓁
    沒有打，那三個男人用腳踹李政輝的胸部，大約打了1、2分
    鐘，我有上前阻止。...（問：李政輝被打後，李楊貴鳳是
    否有上前維護他？）有。（問：李政輝、李楊貴鳳二人是否
    有還手？）沒有，李楊貴鳳上前只是護著李政輝。（問：李
    楊貴鳳是否也有被打？）有，她身上被打。」等語（見99易
    233號影卷頁59背-60、61）；(4)準此，告訴人李楊貴鳳自己
    並未證述有遭劉嘉祥踹倒在地之情形，證人李政輝所述李楊
    貴鳳遭劉嘉祥踹倒在地之詞，亦與證人吳德發所證述係李政
    輝遭被告二人及劉嘉祥踹胸部之情節不合，且本院前述已認
    定李政輝與劉嘉祥有互相毆打情形，則告訴人李楊貴鳳要如
    何如證人吳德發所述為維護李政輝而身上被打，即有疑問，
    且參以告訴人李楊貴鳳診斷證明書所載「左前臂割傷5公分
    、右前臂挫傷併淤青4×2公分」之傷勢（見高市警三二分偵
    字第0980028077號卷頁19），並未有如前揭劉嘉祥、李政輝
    診斷證明書所載身體部位之傷勢（見高市警三二分偵字第
    0980028077號卷頁18、21），且依告訴人李楊貴鳳前揭病歷
    資料顯示其於當日8時30分許返回醫院後，於8時45分醫師處
    分時均未有腹部遭踹之挫傷救治情形，是單以「拳打腳踢」
    之空泛敘述尚難解釋上揭未合之證據。
  (二)綜合以上，本件公訴意旨所舉上開事證，僅能證明被告陳惠
    萍、陳世弘於另案被告劉嘉祥與告訴人李政輝、李楊貴鳳發
    生肢體衝突之際在場，惟被告二人之在場並不足以推論其必
    然參與毆打告訴人李政輝、李楊貴鳳，且當時同樣在場之證
    人柯儒、黃雅雯亦到庭證述被告二人未毆打告訴人之行為
    ，是檢察官對於所指被告二人之犯罪事實未能舉證至超越合
    理懷疑，達於通常一般人均不致有所懷疑，而得確信其為真
    實之程度，被告二人被訴刑法第277 條第1 項之傷害犯行自
    不能證明。此外，本院依卷內現有證據資料，復查無足資認
    定被告二人有何公訴意旨所認之犯行，揆諸前揭說明，即屬
    不能證明被告犯罪，自應諭知被告二人無罪之判決。
六、據上論斷，應依刑事訴訟法第301 條第1 項，判決如主文。
七、本案經檢察官曾財和到庭執行職務。
中    華    民    國   100    年    9     月    15    日
                  刑事第十三庭  法  官  楊智守
以上正本證明與原本無異。
如不服本判決應於收受判決後10日內向本院提出上訴書狀，並應
敘述具體理由。其未敘述上訴理由者，應於上訴期間屆滿後20日
內向本院補提理由書(均須按他造當事人之人數附繕本)「切勿逕
送上級法院」。
中    華    民    國   100    年    9     月    15    日
                                書記官  蔡毓琦